【裁判字號】    98,聲判,21
【裁判日期】    980831
【裁判案由】    聲請交付審判
【裁判全文】
臺灣桃園地方法院刑事裁定              98年度聲判字第21號
聲  請  人
即 告訴 人  甲○○
代  理  人  林詮勝律師
被      告  乙○○
上列聲請人因告訴被告侵占等案件，經臺灣桃園地方法院檢察署
檢察官於民國98年1 月4 日以97年度偵字第22131 號為不起訴處
分，聲請人不服，聲請再議，經臺灣高等法院檢察署檢察長於98
年3 月30日以98年度上聲議字第1834號處分書駁回再議，聲請人
不服，聲請交付審判，本院裁定如下：
    主  文
聲請駁回。
    理  由
一、按告訴人接受不起訴處分書後，得於7 日內以書狀敘述不服
    之理由，經原檢察官向直接上級法院檢察署檢察長或檢察總
    長聲請再議。上級法院檢察署檢察長或檢察總長認再議為無
    理由者，應駁回之。告訴人不服上級法院檢察署檢察長或檢
    察總長認再議為無理由而駁回之處分者，得於接受處分書後
    10日內委任律師提出理由狀，向該管第一審法院聲請交付審
    判。法院認交付審判之聲請不合法或無理由者，應駁回之。
    刑事訴訟法第256 條第1 項前段、第258 條前段、第258 條
    之1 第1 項、第258 條之3 第2 項前段分別定有明文。
二、本件聲請人即告訴人甲○○（下稱聲請人）以被告乙○○涉
    犯侵占等罪嫌為由提出告訴，經臺灣桃園地方法院檢察署檢
    察官於民國98年1 月4 日以97年度偵字第22131 號為不起訴
    處分後，聲請人不服聲請再議，經臺灣高等法院檢察署檢察
    長於98年3 月30日以98年度上聲議字第1834號處分書駁回再
    議之聲請，聲請人於98年4 月14日收受上開處分書，於10日
    內之同年月23日委任律師提出刑事聲請交付審判狀，向本院
    聲請交付審判，業經本院依職權調閱上開卷宗核閱無誤，並
    有前述不起訴處分書、駁回再議處分書、送達證書、委任狀
    各1 份及交付審判聲請狀上之收文章戳附卷可查，是本件聲
    請交付審判程式合於首揭法條規定，先予敘明。
三、聲請人聲請交付審判意旨略以：
（一）合夥財產雖為合夥人全體公同共有，但非為任一合夥人可
      得恣意處分，原不起訴處分以聲請人與被告既係合夥，被
      告將合夥資金轉存或為其他用途，乃被告之權利，遽認被
      告不構成侵占罪，自屬適用法律錯誤之違法。
（二）被告對於合夥事業，曾要求會計即證人沈淑卿製作合夥帳
      冊，且利用保管合夥帳戶存摺及印章之機會，未經聲請人
      同意，指示會計沈淑卿分別於94年1 月21日、同年1 月25
      日、同年5 月17日、同年5 月24日、同年5 月27日、同年
      6 月3 日及同年6 月21日，以語音轉帳之方式，自合夥帳
      戶陸續轉匯新臺幣（以下同）3,589,225 元、1,200,000
      元、960,253 元、2,000,000 元、76,934元、2,000,000
      元、3,066,490 元、100,000 元至供其個人使用之楊金城
      鋼鐵有限公司開立之安泰銀行桃園分行00000000000000號
      帳戶，已據證人沈淑卿於本院94年度訴字第1435號事件95
      年3 月17日準備程序，及臺灣高等法院96年度上字第436
      號事件96年9 月27日準備程序時結證無訛，而被告於96年
      12月21日、97年1 月10日分別收受聲請人寄發之中壢26支
      郵局第1122號，及中壢環北郵局第38號存證信函後，卻以
      其執有合夥事業相關資料文件不全，作為拒絕清算之事由
      ，顯係意圖將合夥財產侵吞入己，應已構成刑法第336 條
      之第2 項之業務侵占罪，並對合夥財產造成損害。惟檢察
      官對於被告前開未得聲請人同意，擅自將合夥財產轉匯至
      其個人使用帳戶，致生損害於合夥財產之情形，全未審酌
      ，僅以本件純屬民事問題，遽認被告罪嫌不足，亦有認定
      事實不依證據之違法。
（三）綜上所述，原不起訴處分書就被告非有業務侵占或背信罪
      嫌，除有適用法律錯誤之違法外，亦未就聲請人所提證據
      詳為調查，殊難令人折服，爰依刑事訴訟法第258 之1 規
      定，聲請交付審判。
四、按刑事訴訟法第258 條之1 規定告訴人得向法院聲請交付審
    判，係新增對於「檢察官不起訴或緩起訴裁量權」制衡之一
    種外部監督機制，法院僅就檢察官所為不起訴或緩起訴之處
    分是否正確加以審查，以防止檢察機關濫權，依此立法精神
    ，同法第258 條第3 項規定法院審查聲請交付審判案件時「
    得為必要之調查」，其調查證據之範圍，自應以偵查中曾顯
    現之證據為限；而同法第260 條對於不起訴處分已確定或緩
    起訴處分期滿未經撤銷者得再行起訴之規定，其立法理由說
    明該條所謂不起訴處分已確定者，包括「聲請法院交付審判
    復經駁回者」之情形在內，是前述「得為必要之調查」，其
    調查證據範圍，更應以偵查中曾顯現之證據為限，不得就告
    訴人新提出之證據再為調查，亦不得蒐集偵查卷以外之證據
    ，否則，將與刑事訴訟法第26 0條之再行起訴規定，混淆不
    清，亦將使法院兼任檢察官而有回復「糾問制度」之虞；且
    法院裁定交付審判，即如同檢察官提起公訴使案件進入審判
    程序，是法院裁定交付審判之前提，必須偵查卷內所存證據
    已符合刑事訴訟法第251 條第1 項規定「足認被告有犯罪嫌
    疑」檢察官應提起公訴之情形，亦即該案件已經跨越起訴門
    檻，否則，縱或法院對於檢察官所認定之基礎事實有不同判
    斷，但如該案件仍須另行蒐證偵查始能判斷應否交付審判者
    ，因交付審判審查制度並無如同再議救濟制度得為發回原檢
    察官續行偵查之設計，法院仍應依同法第258 條之3 第2 項
    前段規定，以聲請無理由裁定駁回。
五、按犯罪事實應依證據認定之，無證據不得認定其犯罪事實，
    刑事訴訟法第154 條第2 項定有明文；又告訴人之告訴，係
    以使被告受刑事訴追為目的，是其陳述是否與事實相符，仍
    應調查其他證據以資審認；而犯罪事實之認定，應憑證據，
    如未能發現相當證據，或證據不足以證明，自不能以推測或
    擬制之方法，以為裁判基礎；另認定不利於被告之事實，須
    依積極證據，苟積極證據不足為不利於被告事實之認定時，
    即應為有利於被告之認定，更不必有何有利之證據（最高法
    院40年台上字第86號及30年上字第816 號判例意旨足資參照
    ）。本件聲請人指稱被告涉有業務侵占、背信等犯行，無非
    係以：被告與聲請人於93年7 、8 月間合夥經營承攬工程之
    事業，雙方約定所需資金由被告負責，聲請人則以技術及勞
    務等抵充出資，約定盈利由雙方平分。於93年8 月13日、同
    年9 月9 日、同年9 月23日、同年11月2 日先後向祥芳營造
    公司借牌，標得台電公司發包之「頂湖- 南臨線鐵柱基礎工
    程」、「頂園- 群創管路工程」、「中壢- 大園線鐵柱基礎
    工程」、「石門- 松樹69KV線鐵柱基礎工程」等工程，另於
    94年1 月8 日由被告出面，向鑫園營造借牌投標，標得「中
    壢- 幼獅線管路工程」，斯時被告以承攬該工程所需支應之
    資金較為龐大，要求各自出資5,000,000 元作為合夥事業之
    營運資金，聲請人即依被告之建議向被告之子楊國華之岳父
    借款，當日被告則與會計沈淑卿自楊金城鋼鐵公司設於台灣
    企銀00000000000 號之帳戶提領5,000,000 元，其中4,000,
    000 元存入以被告名義所開立、供作合夥事業使用之安泰銀
    行桃園分行0000000000000 號帳戶（下稱安泰銀行桃園分行
    帳戶），其餘1,000,000 元則作為發放薪資及下包之費用。
    雙方前開合夥事業，有關業務部分約定係由聲請人執行，財
    務則由被告負責處理，而專供合夥事業使用之上開安泰銀行
    桃園分行帳戶存摺、印章亦由被告負責保管，承攬前揭工程
    之工程款，均由業主給付祥芳及鑫園營造公司後，轉匯合夥
    之上開安泰銀行桃園分行帳戶，由被告負責保管及處理。惟
    被告竟意圖為自己不法之所有，擅自指示合夥事業之會計沈
    淑卿先後於94年1 月21日、同年1 月25日、同年5 月17日、
    同年5 月24日、同年5 月27日、同年6 月3 日及同年6 月21
    日，以語音轉帳之方式，自上開安泰銀行桃園分行帳戶陸續
    轉匯3,589,225 元、1,200,000 元、960,253 元、2,000,00
    0 元、76,934元、2,000,000 元、3,066,490 元、100,000
    元至供其個人使用之楊金城鋼鐵有限公司設於安泰銀行桃園
    分行00000000000000號帳戶，而未得聲請人之同意侵吞入己
    。又合夥事業財務會計之處理，既由被告負責，則其擅自將
    合夥事務之財產，挪用存入供其個人使用之帳戶，亦有損害
    合夥事業之利益，而違背其任務之行為，併應構成背信罪云
    云。
六、本院查：
（一）聲請人於偵查中指稱：伊與被告間並無訂立合夥契約，僅
      約定伊提供技術及勞務，並口頭約定利益分配各半，目前
      尚未退夥。合夥帳戶使用被告的名字係因為當初約定由被
      告全權處理財務，伊負責工地施工及公司經營，包括找下
      包廠商、材料及工作，合夥事業沒有特定名字，因為工程
      完成了沒有繼續新標工程，故已無合夥事實，伊爭執的是
      清算財產。關於伊出資500 萬元部分係因為當初標得工程
      後，工程款尚未下來，所以伊向被告兒子的岳父借錢以因
      應工程款的支付，且帳務資料都是被告處理。伊係直到「
      中壢- 幼獅線管路工程」始開始出資，該工程伊與被告口
      頭約定各出資500 萬元，因為幼獅線管路工程完成，伊現
      在爭執的是合夥工程所有的利潤應該作結算，被告將錢轉
      入私人帳戶，伊不知道被告錢用到何處去云云（詳見臺灣
      桃園地方法院檢察署97年度他字第1106號卷第39、53頁）
      ，是由聲請人上開指述及刑事告訴狀所載內容可知，聲請
      人與被告係自93年7 、8 月間即開始合夥承攬工程施作，
      約定所需資金均由被告提供，並由被告負責財務，直至94
      年5 月11日聲請人始應被告之要求出資500 萬元，而聲請
      人認被告涉有業務侵占、背信等罪之理由，乃因上開安泰
      銀行桃園分行帳戶係專供合夥事業使用，被告未得其同意
      即將上開安泰銀行桃園分行帳戶內之款項轉匯至以楊金城
      鋼鐵有限公司名義所開立之安泰銀行桃園分行0000000000
      0000號帳戶內。
（二）本件被告固坦承曾指示會計沈淑卿陸續自上開安泰銀行桃
      園分行帳戶陸續轉匯總計12,992,902元至以楊金城鋼鐵有
      限公司名義開立之安泰銀行桃園分行00000000000000號帳
      戶內，惟堅決否認有何業務侵占、背信等犯行，辯稱：80
      80 1帳戶是用作標得工程使用，至於30600 這個帳戶則是
      之前就有了，之前標得的工程就有用30600 的帳戶，8080
      1 是新設的，因為伊的出資比較多，所以工程賺的錢有些
      匯回來還伊所支出的款項，有些則是工程款支出給廠商或
      者到甲存帳戶內因應所開的票，動用這些資金，會計都有
      報備，因為會計知道伊與甲○○是老闆，伊也只保存印章
      ，存摺及帳簿都是會計在保管等語。查上開安泰銀行桃園
      分行帳戶係於93年11月10日所開立，此有存摺影本1 份在
      卷可參（見同前他卷第42-48 頁），而聲請人刑事告訴狀
      所載合夥之「頂湖- 南臨線鐵柱基礎工程」、「頂園- 群
      創管路工程」、「中壢- 大園線鐵柱基礎工程」、「石門
      - 松樹69KV線鐵柱基礎工程」等工程，均係在上開安泰銀
      行桃園分行帳戶開立前即已標得，足見經營前開合夥事業
      所使用者，並非僅有上開安泰銀行桃園分行帳戶甚明。再
      參諸證人沈淑卿於偵查中亦證稱：就伊所知，被告開票給
      廠商或應付公款會用安泰銀行30600 號帳戶支出，所以會
      由新設帳戶轉錢過去。要支付給廠商的應付帳款，伊都會
      主動給甲○○看，甲○○也會詢問，開票時間不一定，但
      每個用都會在固定時間轉帳，伊開票前會讓被告及甲○○
      確認開票的支出明細。另外除支出應付帳款外，因當初被
      告出資較多，伊記得有轉1 、2 筆回到被告帳戶，但也會
      製作明細，伊不記得此部分有無告訴甲○○，但甲○○定
      期都會詢問資金明細等語明確（參同前他卷第54頁），再
      佐以卷附以楊金城鋼鐵有限公司名義，於93年7 月8 日開
      立之安泰銀行桃園分行00000000000000號帳戶之存款當期
      交易明細表所示（見同前他卷第103-107 頁），該帳戶內
      之款項於93年8 月20日、同年8 月26日、同年10月7 日、
      同年10月26日、94年5 月25日、同年6 月3 日、同年7 月
      29日、同年9 月26日，均有自楊金城鋼鐵有限公司名義開
      立之安泰銀行桃園分行00000000000000號帳戶轉入款項，
      於93年11月25日、94年8 月3 日亦有自上開安泰銀行桃園
      分行帳戶匯入之資金，另於94年5 月3 日、同年9 月16日
      、同年10月3 日、同年10月25日則有以乙○○名義匯入之
      款項；又上開安泰銀行桃園分行帳戶於94年7 月8 日、94
      年8 月12日亦有自楊金城鋼鐵有限公司名義開立之安泰銀
      行桃園分行00000000000000號帳戶轉入之款項，另於94年
      9 月16日則有以乙○○名義匯入之款項（參同前他字卷第
      29-30 頁），可見為經營合夥事業、負責資金及財務之調
      度，被告確實非僅使用某單一帳戶，而被告與聲請人之合
      夥事業既尚未進行清算，則僅以客觀上上開安泰銀行桃園
      分行帳戶有匯款至楊金城鋼鐵有限公司名義開立之安泰銀
      行桃園分行00000000000000號帳戶之事實，即謂各該款項
      均遭被告私吞入己，難謂有據。
（三）又聲請人復執最高法院88年度台非字第312 號裁判意旨：
      「各合夥人之出資及其他合夥財產，為合夥人全體公同共
      有，非依合夥契約之規定，不得任意處分，民法第668 條
      、第671 條定有明文。因之本於合夥契約而持有合夥財產
      之全部或一部，就持有之合夥人而言，其為持有他人（合
      夥全體）之物，苟無意圖為自己或第三人不法所有之犯意
      ，變持有為己有或為合夥全體以外之第三人持有，或擅自
      處分所持有之合夥財產，自不生侵占問題，反之，如持有
      全部或一部合夥財產之合夥人，有意圖為自己或第三人不
      法所有之犯意，而變持有為己有，或擅自處分自己持有之
      合夥財產，仍非不可繩以侵占罪責」，認被告前開所為已
      構成業務侵占罪云云。然被告既負責合夥事業之財務，且
      依卷內證據資料所示，上開安泰銀行桃園分行帳戶、以楊
      金城鋼鐵有限公司名義開立之安泰銀行桃園分行00000000
      000000、00000000000000號帳戶均有供經營合夥事業資金
      調度使用，已如前述，則在合夥未進行清算前，僅憑被告
      將其中一帳戶內之資金轉匯至另一帳戶內，亦難遽以認定
      被告即有為自己不法所有之意圖，或合夥財產受有何損害
      ，自無構成業務侵占、背信罪之餘地。
七、綜上所述，臺灣桃園地方法院檢察署檢察官所為不起訴處分
    書及臺灣高等法院檢察署檢察長駁回再議聲請處分書，已就
    聲請人於偵查時提出之告訴理由予以斟酌、調查，並詳加論
    述所憑證據及其認定之理由，原處分所載證據取捨及事實認
    定之理由，並無違背經驗法則或論理法則之情事，參諸前開
    規定，原不起訴及駁回再議處分書以被告犯罪嫌疑不足為由
    ，分別為不起訴處分或駁回聲請人再議之聲請，認事用法，
    並無不當。聲請意旨指摘原處分違法而聲請交付審判，並無
    理由，應予駁回，爰裁定如主文。
據上論斷，應依刑事訴訟法第258 條之3 第2 項前段，裁定如主
文。
中    華    民    國    98    年    8     月    31    日
                  刑事第十二庭  審判長法  官  魏于傑
                                      法  官  羅國鴻
                                      法  官  許雅婷
以上正本證明與原本無異。
本裁定不得抗告。
                                      書記官  吳玉蘭
中    華    民    國    98    年    8     月    31    日


司法院資訊處製作；財團法人民間司法改革基金會備份。
